最高法院民事判決　　　　　　　　　　　　　　　　九十一年度台上字第七八八號
　　上　訴　人　中一營造工程股份有限公司
　　法定代理人　邱志良
　　訴訟代理人　黃銘照律師
　　被 上訴 人　佳濃實業有限公司
　　法定代理人　林棋炯
　　訴訟代理人　柴健華律師
右當事人間請求給付工程款事件，上訴人對於中華民國八十九年七月四日台灣高等法
院第二審判決（八十九年度上易字第二ＯＯ號），提起上訴，本院判決如左：
    主  文
原判決廢棄，發回台灣高等法院。
    理  由
本件被上訴人主張：伊向上訴人承攬台北縣汐止鎮樟樹國小校舍工程（下稱樟樹國小
校舍工程）之廁所隔間、木門部分，並訂有工程承攬書，約定工程款（含追加部分）
為新台幣（下同）三百三十八萬五千零四十元，嗣該工程竣工，上訴人僅給付伊一百
二十五萬六千五百三十六元，尚有二百十二萬八千五百零四元，迄今仍未給付等情，
爰依承攬之法律關係，求為命上訴人如數給付，並加付自起訴狀繕本送達翌日起算法
定遲延利息之判決（被上訴人原係請求債務不履行之損害賠償，嗣為訴之變更如上）
。
上訴人則以：伊係將樟樹國小校舍工程分包與訴外人瑞喬股份有限公司（下稱瑞喬公
司），至被上訴人承作該工程之廁所隔間、木門部分，則係瑞喬公司再分包與被上訴
人，惟該公司並未經伊同意，竟以伊名義，並擅用伊供製作監工日報表上之印章，與
被上訴人簽訂工程承攬書。又該工程承攬書上之印文，係瑞喬公司法定代理人周陽竹
未經保管印章之人同意而擅自蓋用，自無表見代理之可言。且下包逕以間接上包為買
受人開立統一發票，於工商業界甚為常見，亦不得因伊持被上訴人所開立之統一發票
報稅，即認伊應負表見代理之授權人責任等語，資為抗辯。
原審維持第一審所為上訴人敗訴判決，駁回其上訴，係以：被上訴人主張之事實，業
據其提出工程承攬書、請款明細表、協調會記錄、統一發票、支票、照片及平面圖等
文件為證，雖上訴人以前揭情詞置辯，但查上開工程承攬書上所蓋之上訴人印章，係
其向業主樟樹國小領款之印鑑章，應仔細保管，不可能隨手可得並拿來蓋監工日報表
。況監工日報表為公司內部文件，如須用印，以可調整日期之職銜橡皮章為之已足，
無須用到公司大小章。故上訴人所辯顯與常理有違，證人周陽竹所為之證詞是否可採
亦不無疑義。縱工程承攬書上之印鑑章係周陽竹盜蓋，然上訴人收受被上訴人開立之
統一發票時，不僅未退回或質疑，並據以報稅，顯已知悉上情而未為反對之表示，依
民法第一百六十九條之規定，亦應負表見代理之授權人責任。至工程款以周陽竹或其
女個人名義之支票為給付，則不足作為兩造間之承攬關係不存在或無表見代理之依據
。次查上訴人既應負授權人責任，則其抗辯僅負代償債務之責任，即不足採。且由協
調會記錄以觀，不僅未約定上訴人之清償責任以向樟樹國小領取工程款為限，亦無依
比例分配下包廠商可領得之工程款，是上訴人辯稱其清償下包廠商之金額已超過向樟
樹國小所領取之二十五期工程款，就不足額部分，其對被上訴人不負清償責任，亦非
可採。再者，樟樹國小校舍工程中之廁所隔間、木門部分，被上訴人業已施工完成，
有證人李品所為之證言及原審勘驗門板上有GN標誌、以鉛筆書寫的施工編號可稽，而
上訴人抗辯零星工程及初驗修繕係其自行招商施作，又未舉證證明之，則上訴人謂被
上訴人依比例僅能分得二十六期工程款五十五萬二千五百六十八元，並不足採。綜上
所述，上訴人應給付被上訴人全部工程款，惟依周陽竹製作之廠商工程款支付狀況表
，被上訴人尚有二百十二萬八千五百零四元未受償，則其請求上訴人如數給付，並加
付自起訴狀繕本送達翌日（即八十六年九月六日）起算之法定遲延利息，即屬有據，
應予准許等詞，為其判斷之基礎。
惟查，上訴人對於系爭工程承攬書上所蓋「中一營造工程股份有限公司」及「陳金榮
」之印文，於原審抗辯：該等印文與向樟樹國小函調之監工日報表上之「中一營造工
程股份有限公司」及「陳金榮」印文相吻合（見原審卷三一頁正面），而此二印文經
以肉眼比對，似亦難區分其間有何差異，況由前揭監工日報表所蓋印章以觀，其上並
蓋用上訴人及其法定代理人之印章即上訴人公司之大小章（見一審卷二八七至二九一
頁），乃原審未注意及此，並詳予調查審酌上訴人上開抗辯是否可採，即認上訴人所
辯工程承攬書上之印文，係證人即訴外人瑞喬公司之法定代理人周陽竹以製作監工日
報表之印章所盜蓋一節，與常理有違，進而謂周陽竹所為之證詞不無疑義，難免速斷
。又上訴人於事實審再三辯稱：伊係將樟樹國小校舍工程分包予瑞喬公司，並匯工程
款給該公司，而被上訴人承作該工程之廁所隔間、木門部分，則係瑞喬公司再分包與
被上訴人，且被上訴人收受給付工程款之支票，亦係周陽竹個人之支票，故伊不可能
將已分包予瑞喬公司之工程，再授權或同意周陽竹以伊名義與被上訴人簽約等語，並
提出工程合約書、匯款單等文件為證，且有被上訴人所提之支票可稽（見一審卷二二
頁背面、二三頁正面、五九頁背面、六Ｏ頁正面、二八至三六頁、五三頁，原審卷三
Ｏ頁背面、三一頁正面、六二頁正面、一二六至一三六頁），參以瑞喬公司在樟樹國
小校舍工程之廠商協調後所出具之同意書（見一審卷二五頁），該公司同意委託上訴
人（按協調結論︱見一審卷一九頁協調會記錄及二六頁下包廠商分配工程尾款狀況表
）直接撥款予被上訴人部分工程款，以及周陽竹在訴外人中鈦鋁業股份有限公司聲請
仲裁事件中證稱：其未經同意擅蓋供製作監工日報表之印章於系爭工程承攬書上等詞
（見原審卷一Ｏ五、一Ｏ八、一一Ｏ、一一一頁之仲裁詢問筆錄），則上訴人抗辯周
陽竹未經其授權或同意，而盜蓋供製作監工日報表之印章於系爭工程承攬書上，似亦
可採取。乃原審就此未詳予審究，而為上訴人不利之判斷，自屬可議。次查，上訴人
對其持以報稅之統一發票，於原審復辯稱：下包（即被上訴人）逕以間接上包（即上
訴人）為買受人開立統一發票，於工商業甚為常見等語（見原審卷六五頁正面），若
屬可採，則原審以上訴人收受統一發票並持以報稅，認其應負表見代理之授權人之責
任，亦難謂當。況本件縱有所謂表見代理之情形，然被上訴人若明知或可得而知周陽
竹無代理權，依民法第一百六十九條但書之規定，上訴人亦無須負表見代理之授權人
責任。是上訴人於原審辯稱：由周陽竹之證言，及其在系爭工程承攬書所留之聯絡電
話，暨給付工程款過程等諸多事證，均足顯示被上訴人於簽約時，即知周陽竹係瑞喬
公司之負責人，而應被上訴人之要求，以上訴人之名義與被上訴人簽約，或被上訴人
未見周陽竹出示授權書，應可得而知周陽竹無代理權等詞（見原審卷六七頁正面），
即為重要防禦方法，惟原審於判決理由項下並未說明其何以不足採之意見，判決理由
自屬不備。上訴論旨，指摘原判決不當，求予廢棄，非無理由。
據上論結，本件上訴為有理由。依民事訴訟法第四百七十七條第一項、第四百七十八
條第一項，判決如主文。
中      華      民      國    九十一    年      四      月    二十六    日
                              最高法院民事第一庭
                                  審判長法官  李  錦  豐
                                        法官  楊  鼎  章
                                        法官  吳  麗  女
                                        法官  陳  國  禎
                                        法官  陳  重  瑜
      右正本證明與原本無異
                                              書  記  官
中      華      民      國    九十一    年      五      月      十七    日
